【裁判字號】    92,判,686
【裁判日期】    920606
【裁判案由】    營利事業所得稅
【裁判全文】
最  高  行  政  法  院  判  決                    九十二年度判字第六八六號
    上  訴  人  南山人壽保險股份有限公司
    代  表  人  乙○○
    被 上訴 人  財政部臺北市國稅局
    代  表  人  甲○○
右當事人間因營利事業所得稅事件，上訴人不服中華民國九十一年二月八日臺北高等
行政法院八十九年度訴字第四○一二號判決，提起上訴。本院判決如左：
    主  文
原判決廢棄。
訴願決定及原處分（復查決定）均撤銷。
第一審及上訴審訴訟費用均由被上訴人負擔。
    理  由
本件上訴人主張：上訴人民國八十六年度營利事業所得稅結算申報，原列報尚未抵繳
之扣繳稅款新台幣（下同）五六三、九九九、九八○元，經被上訴人初查以其中二六
、七八四、一四三元係屬前手利息收入之扣繳稅款，乃否准抵繳上訴人八十六年度營
利事業所得稅應納稅額，並相對調增其本期出售債券之成本，核定其扣繳稅款為五三
七、一三五、八三七元。惟查原判決認上訴人就前手利息非為納稅義務人，然為求作
業方便，可要求上訴人就全部利息扣繳稅款與所得稅法並無牴觸，於被上訴人扣繳稅
款後，卻又否准上訴人依所得稅法第九十九條憑全部利息之扣繳憑單抵繳稅款，此論
點顯違租稅法律主義；且原審一面認上訴人為所得稅法第八十九條之納稅義務人，一
面又認為上訴人非所得稅法第九十九條之納稅義務人，其理由亦有矛盾。次依所得稅
法第四十五條規定，其中扣繳稅款並非法條所列舉之成本項目，故系爭扣繳稅款顯非
購進債券之成本。另縱依原判決見解，上訴人非系爭扣繳稅款之實際納稅義務人，上
訴人既仍溢繳稅款，應依稅捐稽徵法第二十八條、第二十九條重新核算稅捐，蓋上訴
人係於自己應自債券發行機構所取得之利息中遭抵扣稅款，當然亦符合溢繳之構成要
件，原審未適用該二法條重新核算稅捐，顯有判決不適用法規之違法。另依鈞院八十
九年度判字第四三六八號判決及司法院釋字第五二五號解釋之意旨，本件因六十四、
七十五年二解釋函令已形成債券市場交易秩序之信賴表徵，確使人民因此應受信賴利
益之保護。且基於法律不溯及既往原則，對於已經發行尚未到期之公債，依法已不可
以修改法律之方式變更具法律評價及法律效果，自更不容行政機關恣意變更「現行法
」之解釋而改變其法律評價及法律效果。且如依被上訴人見解，前手如為營利事業機
關，依法申報其持有期間之利息收入，而後手依六十四年函釋，非扣繳義務人，並未
開立扣繳憑單於前手，前手未持有扣繳憑單，依所得稅法，無法扣抵稅額，故就前手
已繳交稅額確無人得扣抵稅額，將造成國庫溢收債券前手息並加重整體納稅義務人實
質稅賦現象，且實質上已使上訴人被課以不當之納稅義務，亦即上訴人必須代替所有
買賣債券之前手繳納前手取得利息收入之扣繳稅款，以達成政府現時徵繳與便利國庫
調度之目的。則同一期間之債息，將因其流通期間持有人數之不同，而有不同之租稅
負擔；而列報同額利息收入之納稅義務人，亦將因其為前、後手不同之身份而有不同
之租稅負擔，如此，同一經濟事實卻課以不同之稅賦，顯有違租稅正義之課稅平等性
。又所得稅法第七十一條規定，可知尚未抵繳之扣繳稅款於結算前得用以抵繳稅款，
而依所得稅法第七十六條規定，納稅義務人如欲抵繳扣抵稅額需出具扣繳憑單，然原
審認「納稅義務人應主動申報利息所得，如符合扣繳稅額抵繳應納稅款之規定者，即
可抵繳稅款，不以是否取得扣繳憑單為要件。」，實已違反所得稅法第七十六條規定
，即屬判決違背法令。又關於中央政府公債交易之交易價格如何計算，國庫署就此公
布相關計算公式，仔細觀察其計算公債市價之基準中，俱未有扣繳稅款之項目，於被
上訴人變更前手息課稅之見解後，並未有任何更正，關於人之主張，亦有判決違法之
處。另依財政部七十五年七月十六日台財稅第七五四一四一六號函釋規定，營利事業
機關係依持有期間計算債券利息收入申報課稅，於本件上訴人之前手均為營利事業單
位，故前手及上訴人均應據實申報利息，然因前手依六十四年函釋規定無法取得扣繳
憑單，自無法依所得稅法第七十六條規定檢附扣繳憑單申請抵繳稅額，而依原判決見
解，上訴人即後手無法以將所持之全年度扣繳憑單中關於前手利息部分抵繳稅額，勢
必造成就前手利息部分，前手已自行按百分之二十五稅率繳交稅款，而上訴人亦已遭
扣繳百分之十之所得稅，而無人就前手利息部分得以抵繳，形成被上訴人重複課稅，
超收稅款，違反課稅公平原則之情形。另原審認六十四年九月四日台財稅第三六四四
○號函釋與所得稅法第八十八條、第八十九條、第九十二條規定無牴觸之處，其為稽
徵機關為簡化稽徵作業及扣繳手續之便宜措施之合理性，亦即肯認此有實用性原則之
適用。然原判決卻又認得為扣繳稅額抵繳應納稅額之對象，應以將利息所得申報、繳
納所得稅之承擔納稅義務者為限，縱令事實上係由納稅義務人代繳稅款，並不能因此
變更公法上納稅義務之主體（即實質課稅原則）認最後之持票人（即上訴人）不能以
其為扣繳憑單上之名義所得人，主張前手利息所得之扣抵稅額抵繳其自身之應納稅額
，有判決理由矛盾及違反實用性原則違法之處。請為原判決廢棄，訴願及原處分均撤
銷之判決。
被上訴人則以：經查本案之爭點在於上訴人申報利息收入時，依財政部七十五年七月
十六日以台財稅第七五四一四一六號函釋，按債券持有期間，依債券之面值及利率計
算之『利息收入』，亦即扣除前手之利息所得後，以其餘額列報上訴人利息收入；則
於申報扣繳稅額時，得否含前手利息之扣繳稅額亦併同申報抵稅或退稅？有關本部分
，原判決理由所引：行為時所得稅法第七條第四項、第八十九條第一項第二款、第七
十一條、第一百條前段規定及六十四年九月四日台財稅第三六四四○號函與財政部七
十五年七月十六日以台財稅第七五四一四一六號函釋等規定，並無上訴理由所指違背
法令或適用法規不當情事，茲上訴人對之縱有爭執，依鈞院六十一年裁字第一五三號
及六十二年度判字第六一○號判例意旨，要難謂為適用法規錯誤或不當，是本案應無
行政訴訟法第二百四十三條第一項所指判決違背法令情事，自無依行政訴訟法第二百
四十二條規定，提起上訴之要件。上訴為無理由，請判決予以駁回等語，作為抗辯。
原審斟酌全辯論意旨及調查證據之結果，以：按所得稅法第七條第四項、第八十九條
第一項第二款、第七十一條、第一百條前段規定，有取得利息所得者，即為納稅義務
人，應主動申報利息所得，如符合扣繳稅額抵繳應納稅款之規定者，即可抵繳稅款，
不以是否取得扣繳憑單為要件。則所得稅法有關利息所得，得以扣繳稅額抵繳應納稅
款者，係以依所得稅法規定，應申報或繳納利息所得稅之「納稅義務人」而言；換言
之，得為扣繳稅額抵繳應納稅款之對象，以應將利息所得申報、繳納所得稅之承擔納
稅義務者為限；反之，如未申報利息所得，而未繳納利息所得稅者，則無扣繳稅額抵
繳應納稅款之適用，此為當然之解釋。至於第三人取得利息所得部分，是否得抵繳應
納稅款，核與納稅義務人無關，縱令事實上係由納稅義務人代繳稅款，並不能因此變
更公法上納稅義務之主體。是該項利息所得之扣繳稅款，僅能由該第三人依法抵繳之
，其代繳稅款之納稅義務人，自無以自己名義請求抵繳稅款之權利。次按六十四年五
月三十一日公布施行之「中央政府建設公債發行條例」第六條規定，財政部鑑於過去
發行乙種國庫券時，如在一年中有轉手多次者，依該部（）台財稅第三八六一九號
函釋，係由中央銀行將個別分段持有之資料移送財稅資料處理中心，憑以計算各人之
所得憑以課稅之情形，增加稽徵機關執行之困難，亦無法辦理扣繳。該部為簡化稽徵
作業及扣繳手續，遂於六十四年九月一日依上開條例發行甲種公債第一期債票十六億
時，以六十四年九月四日台財稅第三六四四○號函釋，就中央政府建設公債甲種債票
利息，改以付息時之債票持有人就全部利息一次扣繳所得稅，與所得稅法第八十八條
、第八十九條、第九十二條規定不牴觸，可以採用。按一般公債、公司債、金融債券
等因載有約定之利率，債券持有人依民法第六十九條、第七十條規定，對於此項約定
利息按權利存續期間之日數，取得其法定孳息。此項利息未獲支付前，如將債券讓售
，依同法第二百九十五條前段規定，推定其隨同原本移轉於受讓人，債券原持有人因
而經由買賣價金取得是項利息收益。因此，債券之買賣，如係於該債券之付息日為之
，讓售價格之認定，尚不生何疑義；若於兩付息日間為之，其買賣價格中實已包括兩
部分，一為取得債券所支付之對價，另一為未屆付息日該債券法定利息請求權之讓與
價金。惟由於買賣債券之交易所得停徵，「利息所得」與「證券交易所得」如未明確
劃分，除將造成原持有人之法定利息收益，將誤為證券交易所得免稅外，並將增加債
券利息兌領人之利息所得，造成課稅錯誤。財政部乃於七十五年七月十六日以台財稅
第七五四一四一六號函釋闡明營利事業應按實際情形列報利息收入，其債券賣出時超
過購進價格及利息收入後之餘額為證券交易損益；並附帶說明個人因未設帳，應一律
以兌領之利息併入其綜合所得稅課稅，符合所得稅法課稅公平之原則。因此，所謂債
券「前手息」，乃為區分債券利息兌領人所持有債券期間申報所得之利息，及非持有
（即其前手持有）期間，未申報所得之債券利息，而予分野界定之名詞。依上開函釋
可知，前手息所得者如為營利事業者，應按其持有債券期間，計算利息所得課徵營利
事業所得稅；惟前手息所得者如為個人者，因前手個人既未設帳又無扣繳憑單歸課資
料，其不列入綜合所得稅結算申報，稽徵機關亦未予核課其綜合所得稅；營利事業如
係債券利息兌領人，僅按其持有債券期間，計算利息所得課徵營利事業所得稅，依前
開所得稅法規定，亦僅就申報利息所得範圍內之扣繳稅額抵繳應納稅款，其未持有債
券期間之其餘利息（即前手息），認非屬該營利事業之利息所得，毋庸申報，不課徵
營利事業所得稅，因此而生之前手息扣繳稅款，自不在扣繳稅額抵繳應納稅款之列。
查上訴人八十六年度營利事業所得稅申報，其帳列利息收入一三、○一四、○九四、
二二九元，已減除本期取得債券利息收入之扣繳憑單含前手利息數二六七、八四一、
四三八元，上訴人既將公債前手息扣除，未申報為收入，即不得將因此而生之前手息
扣繳稅額抵繳應納稅額，上訴人將之列入抵繳稅額，於法即有未合。次按所得稅法第
七十一條第一項及第九十九條雖規定納稅義務人得以暫繳及扣繳稅款抵繳結算申報之
應納稅額，然得為扣繳稅額抵繳應納稅款之對象，以應將利息所得申報、繳納所得稅
之承擔納稅義務者為限；反之，如未申報利息所得，而未繳納利息所得稅者，則無扣
繳稅額抵繳應納稅款之適用，此為法律當然之解釋，並未增加法律所無之限制，亦無
違反租稅法律主義及法律保留原則。上訴人於利息兌領日前買回債券，前手兌領之利
息及系爭之扣繳稅款均為前手所有。前手兌領之利息既非原告之利息收入，該利息收
入之納稅義務人即非上訴人，縱扣繳憑單以上訴人名義開立，然系爭扣繳稅款非實質
負擔及繳納，依實質課稅原則，自不得以之抵繳其當年度營利事業所得稅之應納稅額
，此不因私經濟交易而受影響。又被上訴人依法核稅，並無所謂加重上訴人稅賦，使
其承擔法律規範以外之租稅負擔可言。而財政部前開函釋並未規定營利事業於兩付息
日間買回公債，按持有期間計算利息收入，即得以全期扣繳稅款抵繳其申報應納稅額
，亦不生違反信賴保護原則之問題。上訴人主張揆諸前開規定及說明，核屬無據，均
不可採。從而被上訴人以屬於前手利息所得之扣繳稅額二六、七八四、一四三元為上
訴人購入債券之成本，將扣繳稅額轉入債券成本項下查核，核定其尚未抵繳之扣繳稅
額為五三七、二一五、八三七元，復查及訴願決定予以維持，核無違誤，上訴人仍執
前詞請求撤銷，為無理由等情，因而判決駁回上訴人在原審之訴。
按「憲法第十九條規定人民有依法律納稅之義務，固係指人民有依據法律所定之納稅
主體、稅目、稅率、納稅方法及納稅期間等項而負納稅義務之意，然課人民以繳納租
稅之法律，於適用時，該法律所定之事項若權利義務相關連者，本於法律適用之整體
性及權利義務之平衡性，當不得任意割裂適用。」業經司法院釋字第三八五號解釋在
案。次按「納稅義務人有左列各類所得者，應由扣繳義務人於給付時，依規定之扣繳
率或扣繳辦法，扣取稅款，並依第九十二條規定繳納之︰一、．．．二、機關、團體
、事業或執行業務者所給付之薪資、利息、．．．。」為行為時所得稅法第八十八條
所明定。故利息所得者，應由扣繳義務人於給付時，扣取稅款，並將所扣稅款向國庫
繳納。又依同法第七十一條第一項前段、第九十九條及第一百條之規定，扣繳稅款於
結算申報時當可用以抵繳應納稅額，此為義務與權利相互關連之規定，不容割裂適用
。財政部六十四年九月四日臺財稅第三六四四○號函釋：「主旨：中央政府建設公債
甲種債票之利息，應由付息機構於付息時，按照所得稅法第八十八條、第八十九條、
第九十二條及各類所得扣繳率表等規定，扣繳利息所得稅款，並以付息時債票持有人
為納稅義務人，向稽徵機關填報扣繳憑單，並依同法第九十四條規定，將扣繳憑單填
送納稅義務人。說明：二、本債票無論曾否轉讓，均應由付息機構，以付息時之持票
人為納稅義務人（記名式者為最後記名之人）就全部利息一次扣繳所得稅；並根據持
票人之身分證明，依法填報扣繳憑單。納稅義務人為中華民國居住之個人或營利事業
，應將該項利息所得，依法合併當年度所得申報所得稅。」本件上訴人為系爭金額所
源自之債券付息時之持票人，因上開財政部六十四年九月四日台財稅第三六四四○號
函釋，被強制課按全部利息扣繳稅款之義務，係依法律之形式為之。而於結算申報時
，被上訴人竟主張上訴人雖被扣繳系爭稅款，但非實際納稅義務人，否准被扣繳稅款
抵繳應納稅額之權利，反採經濟之事實。對於同一債券所得，權利義務相關連之事項
，而為不同認定，並均以不利於上訴人者為其準據，顯然割裂適用法律，揆諸前開司
法院第三八五號解釋及說明，即有可議。原判決據以維持原處分，駁回上訴人之起訴
，尚有未合。上訴人執此指摘，非無理由，應將原判決廢棄。本件係因原審對於其確
定之事實適用法規不當而廢棄原判決，且原審確定之事實即為復查、訴願決定遞維持
原核定之事實基礎，爰依該事實自為判決，撤銷訴願決定及原處分（復查決定），由
被上訴人另為適法決定。另上開債券如係附買回條件之交易，即僅形式上出售債券予
客戶，協議於一段期間（付息日前）以約定利率（非票面利率）計算之本利和，向客
戶買回債券，「債券實體」則交由賣方特約之金融機構代為保管，由該金融機構出具
「債券存摺」辦理交割。此在法律形式上，雖與一般買（賣）斷交易相同，就經濟事
實而言，是否為「融資」或「買賣」行為，非無研究餘地。如屬融資行為，則債券僅
係融資之擔保，債券仍屬附買回條件之賣方持有，債券利息應全部歸其所得，而其與
客戶之約定買回利息，則為融資之利息支出。被上訴人如認應依實質課稅，系爭債券
有上述情形，於另為決定時，亦有併予斟酌之必要，附此指明。
據上論結，本件上訴為有理由，爰依行政訴訟法第二百五十六條第一項、第二百五十
九條第一款、第九十八條第三項前段，判決如主文。
中    華    民    國    九十二      年      六        月      六        日
                    最 高 行 政 法 院  第 三 庭
                                審 判 長 法  官      葉  振  權
                                         法  官      林  家  惠
                                         法  官      吳  錦  龍
                                         法  官      劉  鑫  楨
                                         法  官      吳  明  鴻
右  正  本  證  明  與  原  本  無  異
                                         法院書記官  莊  俊  亨
中    華    民    國    九十二      年      六        月      六        日


司法院資訊處製作；財團法人民間司法改革基金會備份。
